【裁判字號】    99,訴,158
【裁判日期】    991029
【裁判案由】    偽造文書
【裁判全文】
臺灣臺北地方法院刑事判決               99年度訴字第158號
公  訴  人  臺灣臺北地方法院檢察署檢察官
被      告  乙○○
            甲○○
共      同
選任辯護人  謝震武律師
            李詩皓律師
被      告  丁○○
選任辯護人  張世興律師
            鄭文龍律師
上列被告等因偽造文書案件，經檢察官提起公訴（九十八年度偵
字第二二五一四號），本院判決如下：
    主  文
丁○○共同從事業務之人，明知為不實之事項，而登載於其業務
上作成之文書，足以生損害於公眾，處有期徒刑參月，如易科罰
金，以銀元參佰元即新臺幣玖佰元折算壹日，減為有期徒刑壹月
又拾伍日，如易科罰金，以銀元參佰元即新臺幣玖佰元折算壹日
。
乙○○、甲○○均無罪。
    事  實
一、丁○○係臺北市醫師公會第十四屆監事之一，己○○（未據
    檢察官提起公訴）則自民國八十一年間起任職於臺北市醫師
    公會迄今，其工作範圍包含製作臺北市醫師公會監事會之會
    議紀錄，為從事業務之人。於九十四年十月十七日十八時許
    ，臺北市醫師公會召開第十四屆第一次監事會會議，並於該
    次會議中選舉臺北市醫師公會第十四屆常務監事，選舉結果
    由丁○○、同為監事之甲○○均以三票之數同票，經協商後
    ，丁○○、甲○○均同意由丁○○先於九十四年十月十七日
    至九十六年四月十六日擔任常務監事，嗣再由甲○○於九十
    六年四月十七日擔任常務監事至九十七年十月十六日止，臺
    北市醫師公會並於九十四年十月十九日以（九四）北市醫會
    改字第二二四號函檢送臺北市醫師公會第十四屆第一次監事
    會會議紀錄予臺北市政府社會局（下稱社會局）備查，嗣社
    會局於九十四年十月二十七日以北市社一字第０九四四０七
    四００００號函告知臺北市醫師公會有關該會第十四屆常務
    監事選舉結果，應依人民團體選舉罷免辦法第二十五條規定
    補正抽籤程序，詎丁○○與己○○均明知臺北市醫師公會實
    際上並未依社會局函文指示辦理二名同票監事之抽籤程序，
    為維持上開由丁○○、甲○○先後擔任常務監事之協議，即
    共同基於行使業務上登載不實文書之犯意聯絡，在己○○將
    上開社會局北市社一字第０九四四０七四００００號函傳真
    予丁○○詢問其處理方式後，於九十四年十一月一日至同年
    月三日間某日時，在臺北市○○路○段七十四號七號之臺北
    市醫師公會，由丁○○指示己○○將「二位同票監事以抽籤
    方式，由丁○○擔任常務監事職務」之不實事項，重行登載
    於九十四年十月十七日下午六時第十四屆第一次監事會會議
    紀錄內，並於九十四年十一月七日以（九四）北市醫會改字
    第二四０號函送主管機關社會局備查以行使之，主管機關社
    會局旋因選舉程序符合法律規範而於九十四年十一月十日以
    北市社一字第０九四四一四０五七００號函准予備查，足以
    生損害於主管機關對於管理人民團體之正確性。
二、案經臺灣臺北地方法院檢察署檢察官自動檢舉偵查起訴。
    理  由
甲、證據能力：
    被告以外之人於審判外之言詞或書面陳述，除法律有規定者
    外，不得作為證據，刑事訴訟法第一百五十九條第一項定有
    明文；復按被告以外之人於審判外之陳述，雖不符前四條之
    規定，而經當事人於審判程序同意作為證據，法院審酌該言
    詞陳述或書面陳述作成時之情況，認為適當者，亦得為證據
    ；當事人、代理人或辯護人於法院調查證據時，知有第一百
    五十九條第一項不得為證據之情形，而未於言詞辯論終結前
    聲明異議者，視為有前項之同意；同法第一百五十九條之五
    規定甚明。本案據以認定被告丁○○犯罪事實之證據，部分
    屬於傳聞證據，惟因被告、辯護人及公訴人於本院言詞辯論
    終結前，均未對於證據能力聲明異議，依刑事訴訟法第一百
    五十九條之五第一項、第二項規定，視為同意上開證據具備
    證據能力；本院審酌該等傳聞證據作成之情況，亦無違法或
    不當情事，因而認為適當，故該等傳聞證據均具備證據能力
    而得作為證據，合先敘明。
乙、有罪部分：
一、訊據被告丁○○固不否認伊有參與臺北市醫師公會於九十四
    年十月十七日第十四屆第一次監事會會議，於選舉第十四屆
    常務監事時，與被告甲○○同票數，另臺北市醫師公會於九
    十七年十一月七日以（九四）北市醫會改字第二四０號函檢
    送臺北市醫師公會第十四屆第一次監事會會議紀錄予社會局
    備查等事實，惟矢口否認有何行使業務上登載不實文書之犯
    行，辯稱：臺北市醫師公會第十四屆第一次監事會會議紀錄
    主席為證人丙○○，記錄為證人己○○，而己○○前因涉犯
    與乙○○、甲○○共同偽造臺北市醫師公會九十六年四月十
    日第十四屆第三次臨時監事會議紀錄之犯行，經丁○○向臺
    灣臺北地方法院檢察署提出告訴，復經該署檢察官以涉犯偽
    造文書罪嫌將己○○、乙○○、甲○○提起公訴，故己○○
    對丁○○已有嫌隙，是其於本案所為證詞，多有不實，而欲
    推卸諉過予丁○○。且己○○從事會議紀錄製作已達十三年
    ，理應相當熟稔，每屆選出之常務監事，對於相關法規，尚
    須請教己○○，況社會局九十四年十月二十七日北市社一字
    第０九四四０七四００００號函上已記載相關法條規定及指
    示應如何辦理，己○○尚於該函上簽辦「擬依規定辦理」，
    則實無須丁○○指示，況己○○對於丁○○如何具體指示其
    辦理，均無法說明；另己○○自承社會局九十四年十月二十
    七日北市社一字第０九四四０七四００００號函「這件事比
    較重要」，卻未給予丁○○簽認知悉，但較不重要之社會局
    九十四年十一月十日北市社一字第０九四四一四０五七００
    號函卻給丁○○會簽，亦顯不合理；所謂「敬會邱常監」，
    僅係告知丁○○，實際上如何處理，仍係由理事長決定；從
    而，己○○證稱本案係依丁○○指示製作不實之會議紀錄送
    社會局備查云云，全與事實不符；該份會議紀錄之製作，非
    屬丁○○之職權，丁○○實無行使偽造私文書或行使業務上
    登載不實文書之犯行云云。
二、查被告丁○○係臺北市醫師公會第十四屆監事之一，己○○
    則自八十一年間起任職於臺北市醫師公會迄今，其工作範圍
    包含製作臺北市醫師公會監事會之會議紀錄，為從事業務之
    人；於九十四年十月十七日十八時許，臺北市醫師公會召開
    第十四屆第一次監事會會議，並於該次會議選舉臺北市醫師
    公會第十四屆常務監事，選舉結果由丁○○、同為監事之甲○○以三票之數同票，經協商後，丁○○、甲○○均同意由
    丁○○先於九十四年十月十七日至九十六年四月十六日擔任
    常務監事，嗣於甲○○自九十六年四月十七日起擔任常務監
    事至九十七年十月十六日止，臺北市醫師公會並於九十四年
    十月十九日以（九四）北市醫會改字第二二四號函檢送臺北
    市醫師公會第十四屆第一次監事會會議紀錄予社會局備查，
    嗣社會局於九十四年十月二十七日以北市社一字第０九四四
    ０七四００００號函告知臺北市醫師公會有關該會第十四屆
    常務監事選舉結果，應依人民團體選舉罷免辦法第二十五條
    規定補正抽籤程序，而臺北市醫師公會監事會並未補正常務
    理事選舉之抽籤程序，即於九十四年十一月七日以（九四）
    北市醫會改字第二四０號函檢送上載「二位同票監事以抽籤
    方式，由丁○○擔任常務監事職務」之不實事項之九十四年
    十月十七日下午六時第十四屆第一次監事會會議紀錄予主管
    機關社會局備查，主管機關旋因選舉程序符合法律規範而於
    九十四年十一月十日以北市社一字第０九四四一四０五七０
    ０號函准予備查等情，為被告丁○○所不爭執，復據證人己○○於本院審理時證述明確（見本院九十九年九月十四日審
    判筆錄），並有社會局九十四年十月二十七日北市社一字第
    ０九四四０七四００００號函、九十四年十一月十日北市社
    一字第０九四四一四０五七００號函、臺北市醫師公會九十
    四年十一月七日（九四）北市醫會改字第二四０號函暨檢附
    之臺北市醫師公會第十四屆第一次監事會會議紀錄、臺北市
    社會局九十九年二月四日北市社團字第０九九三一五四三二
    ００號函檢附之臺北市醫師公會九十四年十月十九日（九四
    ）北市醫會改字第二二四號函（含該函檢附之臺北市醫師公
    會第十四屆第一次監事會會議紀錄）等件在卷可證（見九十
    八年度偵字第二二五四一號卷《下稱偵查卷》第十五頁至第
    十八頁、本院卷第二六頁至第三五頁），是自堪信為真實。
三、又臺北市醫師公會於九十四年十一月七日以（九四）北市醫
    會改字第二四０號函所檢送之上載「二位同票監事以抽籤方
    式，由丁○○擔任常務監事職務」不實事項之九十四年十月
    十七日下午六時第十四屆第一次監事會會議紀錄（即第二份
    監事會會議紀錄），係由證人己○○所製作，此為被告丁○○所不爭執，復經證人己○○證述屬實。而就製作上開不實
    會議紀錄，進而發文予社會局之緣由、經過，證人己○○於
    本院九十九年九月十四日審理時證稱：因伊收到社會局之函
    文要我們補正，故伊就依照公文的流程簽上去給伊之組長辛○○、總幹事庚○○，總幹事應有先拿給執行長戊○○，執
    行長在上面寫說敬會丁○○常務監事，伊就把公文傳真給丁○○看要怎麼處理，伊有再以電話與丁○○聯絡看要怎麼處
    理，丁○○在聯絡後當天或隔天有到臺北市醫師公會來，指
    示伊要怎麼補正給社會局，要伊製作九十四年十一月七日（
    九四）北市醫會改字第二四０號函所檢送之監事會會議紀錄
    ，「二位同票監事以抽籤方式，由丁○○擔任常務監事職務
    」也是基於丁○○之意思而記載的，伊是在臺北市醫師公會
    裡做了第二份的監事會會議紀錄，丁○○就在旁邊等，伊作
    完了該份紀錄後就給他看，他也有在上面簽名；依伊之認知
    ，九十四年十月十七日第十四屆第一次監事會會議紀錄應由
    丁○○來審核或確認內容，因他已經當選了常務監事等語（
    見本院卷第一二０頁至第一二五頁）。證人戊○○於本院審
    理時證稱：伊於九十四年十一月一日開始至臺北市醫師公會
    幫忙，擔任執行長，伊有看到社會局九十四年十月二十七日
    要求補正的函文，並有在上面簽字，寫上「擬如擬」、「敬
    會邱常監」等文字，因為我們同仁已經在上面寫上「擬依規
    定辦理」，伊那時是第一次至臺北市醫師公會上班，不清楚
    發生什麼事，所以就敬會當時擔任常務監事的丁○○，想說
    監事會會去處理；伊簽完公文後就交給總幹事，總幹事在交
    給理事長之前，會先依照伊在公文上面的指示先去照會丁○○常務監事，照會完後才會呈給理事長；後來檢送的第二次
    監事會會議紀錄上，伊也有在上面簽名，伊是尊重監事會的
    處理，先由丁○○簽字，再由丙○○或伊簽名，伊簽完名就
    還給總幹事等語（見本院卷第一二六頁、第一二七頁）。證
    人丙○○於本院審理時證稱：伊在九十四年十月十七日回溯
    三年間，係擔任臺北市醫師公會常務監事，亦係九十四年十
    月十七日第十四屆第一次監事會會議之主席，伊到臺北市醫
    師公會時有見過第二次的監事會會議紀錄，第二次經過更改
    的會議紀錄和丁○○書立之辭職書都放在伊之桌上，因為約
    定是甲○○和丁○○一人任期一半，所以才會有辭職書的出
    發，伊希望丁○○可以遵守之前協商任期一人一半的結果，
    所以伊就在辭職書上和第二次的會議紀錄上均簽名，沒有去
    過問其他事情等語（見本院卷第一二八頁）。證人辛○○於
    本院審理時證稱：伊於九十四年間擔任臺北市醫師公會業務
    組組長，會議紀錄的記錄人製作完會議紀錄後，或公文擬稿
    人擬好稿，會送到伊這邊來，伊看完後會交給總幹事，伊有
    看過社會局九十四年十月二十七日北市社一字第０九四四０
    七四００００號函文，伊只有在上面蓋章後就送給總幹事庚○○，伊也有看過第二份補正的會議紀錄，但伊看到的時候
    上面已經有理事長、執行長、丁○○、丙○○的簽章了等語
    （見本院卷第一二九頁正反面）。證人庚○○於本院審理時
    證稱：伊於九十四年間係擔任臺北市醫師公會總幹事，理監
    事會會議紀錄由承辦人製作完後，交給組長，組長會交給伊
    ，伊就呈給執行長、理事長，九十四年十月二十七日社會局
    要求補正的函文伊有見過，也有在上面簽名，因伊的意思是
    依承辦人的意見所以就沒有另外批註，第二份更改後的會議
    紀錄，伊也有看過，該份會議紀錄放在伊桌上時，已經有丁○○、丙○○之簽名，所以伊就呈給執行長和理事長，之後
    承辦人就發文檢送社會局了等語（見本院卷第一三０頁反面
    、第一三一頁）。觀諸社會局九十四年十月二十七日北市社
    一字第０九四四０七四００００號函文上（見本院卷第五四
    頁），確蓋有「己○○」之印文，並記載「擬依規定辦理」
    ，復有「泰源」之簽名字跡，旁邊記載「1.擬如擬。2.敬會
    邱常監」，另蓋有「辛○○」之印文，並有「庚○○」之簽
    名；另臺北市醫師公會九十四年十一月七日以（九四）北市
    醫會改字第二四０號函所檢送之九十四年十月十七日下午六
    時第十四屆第一次監事會會議紀錄，其上確有丁○○、丙○○、戊○○之簽名，並蓋有「理事長乙○○」之印文，戊○○並於其上註記：「本份為送社會局之紀錄」等文字（見本
    院卷第五三頁）；核與上開證人所為證述相符。是依上開事
    證可知，證人己○○收到上開社會局九十四年十月二十七日
    北市社一字第０九四四０七四００００號函文要求臺北市醫
    師公會針對第十四屆常務監事選舉結果補正抽籤程序後，即
    在函文上先註記「擬依規定辦理」之意見，而後依公文流程
    呈送組長辛○○、總幹事庚○○，總幹事庚○○呈給執行長
    戊○○時，因該函文涉及常務監事之選舉結果，故戊○○除
    於函文上批示「擬如擬」外，尚加註「敬會邱常監」之意見
    ，而證人己○○則依據戊○○之指示，將該份社會局要求補
    正之函文傳真予被告丁○○，並親自以電話與被告丁○○聯
    繫，於聯繫之當日或隔日被告丁○○至臺北市醫師公會時，
    依丁○○之指示製作上載「二位同票監事以抽籤方式，由丁○○擔任常務監事職務」等文字之會議紀錄，而後再由丁○○於該份更改後之會議紀錄上簽名確認後，再送交丙○○、
    戊○○、乙○○等人確認，而後回文予社會局。從而，該份
    記載不實事項之第二次監事會會議紀錄，確係被告丁○○指
    示證人己○○所製作，堪以認定。
四、被告丁○○雖否認登載不實事項之監事會會議紀錄係伊指示
    證人己○○所製作，並以前詞置辯。惟查：證人戊○○業已
    指示社會局要求補正之函文須「敬會邱常監」，則身為承辦
    人之己○○本無理由不依執行長戊○○之指示辦理，況被告
    丁○○於證人己○○製作更改後之會議紀錄後，係首先在其
    上簽名之人，是證人己○○所證述係被告丁○○指示伊製作
    第二份會議紀錄，並在會議紀錄上記載已完成抽籤程序等情
    ，當屬真實無訛。被告丁○○徒以其前曾對證人己○○提出
    偽造文書之告訴，即辯稱：證人己○○應係挾怨報復而設詞
    誣陷，其所為證詞難認真實云云，實屬無稽，而不足採信。
    雖被告丁○○並未於社會局九十四年十月二十七日之函文上
    簽章，亦無人要求其須於函文上簽章以表示知悉之意，惟此
    亦無法推翻被告丁○○知悉上開社會局函文內容，進而指示
    會議紀錄之更改、製作之事實。又證人己○○於收受社會局
    九十四年十一月十日北市社一字第０九四四一四０五七００
    號函文（表示就臺北市醫師公會第十四屆常務監事選舉結果
    同意核備之意）後，註記「擬存查」之意見後，依公文流程
    呈送總幹事庚○○，庚○○於其上批示「敬會邱常務監事」
    等文字，此有上開函文一紙附卷可證（見本院卷第五五頁）
    ，參以該份報請核備之會議紀錄既係被告丁○○所指示辦理
    ，則承辦之相關人員將上開社會局同意核備之函文送請被告
    丁○○確認，而由被告丁○○在函文上簽名表示知悉之意，
    亦屬合理；而九十四年十月二十七日、九十四年十一月十日
    二份函文，均涉及臺北市醫師公會第十四屆常務監事選舉結
    果，重要性誠屬相當，無孰輕孰重之別；故被告丁○○辯稱
    ：伊於九十四年十一月十日社會局函文上簽章，至卻未於前
    開較具重要性之社會局九十四年十月二十七日函文上簽章，
    顯見證人己○○所述非屬真實云云，亦屬無稽。
五、此外，證人己○○收受社會局九十四年十月二十七日函文後
    ，於函文上註記「擬依規定處理」之日期，係九十四年十一
    月一日，此參上開函文即明，而證人戊○○於證人己○○所
    製作之第二份監事會會議紀錄上批示「本份為送社會局之紀
    錄」之文字之日期，係九十四年十一月三日，此參該會議紀
    錄即知，是可推知證人己○○聽從被告丁○○指示製作不實
    之會議紀錄之時間，應係九十四年十一月一日至同年月三日
    之間之某日時。
六、綜上，本件事證明確，被告丁○○所為上開辯解均不足採信
    ，其行使業務上登載不實文書之犯行堪以認定，應依法論科
    。
七、論罪科刑：
  (一)新舊法比較：
  1.查被告丁○○行為後，刑法部分條文業經九十四年一月七日
    修正，九十四年二月二日公布，於九十五年七月一日施行，
    現行刑法第二條第一項規定：「行為後法律有變更者，適用
    行為時之法律，但行為後之法律有利於行為人者，適用最有
    利於行為人之法律。」，上開規定乃與刑法第一條罪刑法定
    主義契合，而貫徹法律禁止溯及既往原則，係規範行為後法
    律變更所生新舊法律比較適用之準據法，是刑法第二條本身
    雖經修正，但刑法第二條既屬適用法律之準據法，本身尚無
    比較新舊法之問題，應一律適用裁判時之現行刑法第二條規
    定以決定適用之刑罰法律，先予辨明。又刑法修正之比較新
    舊法，應就罪刑有關之共犯、未遂犯、想像競合犯、牽連犯
    、連續犯、結合犯、以及累犯加重、自首減輕暨其他法定加
    減原因（如身分加減）與加減例等一切情形，綜其全部罪刑
    之結果而為比較，最高法院九十五年五月二十三日九十五年
    度第八次刑事庭會議決議可資參照。與本案相關之刑法法律
    變更如下所述：
  依修正後之刑法第三十三條第五款：「主刑之種類如下：五
    、罰金：新臺幣一千元以上，以百元計算之」之規定，所得
    科處之罰金刑最低為新臺幣一千元；與被告丁○○行為時之
    刑法第三十三條第五款規定之罰金最低額一元相比較，自以
    被告丁○○行為時關於科處罰金刑之法律較有利於被告丁○○。
  修正後之刑法第二十八條關於共犯之規定，由原條文：「二
    人以上共同實施犯罪之行為者，皆為正犯」，修正為：「二
    人以上共同實行犯罪之行為者，皆為正犯」，其修正理由係
    為釐清陰謀共同正犯、預備共同正犯、共謀共同正犯是否合
    乎本條規定之正犯要件。本案被告丁○○與證人己○○就本
    案犯行，不論依修正前、後之規定，結論均無不同，對被告
    丁○○而言，並無有利或不利之情形。
  修正前刑法第三十一條第一項原規定：「因身分或其他特定
    關係成立之罪，其共同實施或教唆幫助者，雖無特定關係，
    仍以共犯論」，而於修正後，條文內容變更為：「因身分或
    其他特定關係成立之罪，其共同實行、教唆或幫助者，雖無
    特定關係，仍以正犯或共犯論。但得減輕其刑」，因本條係
    規範正犯與共犯之身分或特定關係，故配合刑法第二十八條
    至第三十條之修正，將文字修正為實行，另於但書增訂得減
    輕其刑之規定。被告丁○○無論依修正前後之刑法第三十一
    條第一項規定，均應與證人己○○被告論以共同正犯，故適
    用修正前之規定對被告丁○○亦無不利。
  綜上，本件應適用九十四年一月七日修正前之刑法，對於被
    告丁○○較為有利。
  (二)查證人己○○任職於臺北市醫師公會，其業務範圍包含製作
    理監事會之會議紀錄一節，為證人己○○證述在卷（見本院
    卷第一二０頁反面），是證人己○○為從事業務之人，臺北
    市醫師公會九十四年十月二十七日第十四屆第一次監事會會
    議紀錄，自為證人己○○業務上所職掌之文書。故核被告丁○○所為，係刑法第二百十六條、第二百十五條行使業務上
    登載不實文書罪。被告丁○○與證人己○○就上開犯行有犯
    意聯絡與行為分擔，依九十四年一月七日修正前刑法第三十
    一條第一項規定，應論以共同正犯。被告丁○○業務上登載
    不實之低度行為，為其行使之高度行為所吸收，不另論罪。
    公訴人認被告丁○○之行為係犯刑法第二百十六條、第二百
    十條行使偽造文書罪而提起公訴，容或有誤會，惟公訴人據
    以起訴之犯罪事實，與本院認定之上開事實，基本社會事實
    既屬同一，本院自應予審理，並變更其起訴法條。爰審酌被
    告丁○○未能坦承犯行，猶飾詞卸責，犯後態度誠屬不佳，
    惟其犯罪動機係為完成會議紀錄備查手續，未變更實際上常
    務監事選舉結果，兼衡其品行、智識程度、所生損害等一切
    情狀，量處如主文所示之刑。又被告犯本案之時間係在九十
    六年四月二十四日之前，依中華民國九十六年罪犯減刑條例
    第二條第一項第三款規定，應減其宣告刑二分之一，故減處
    如主文所示之刑。又關於易科罰金之折算標準，除刑法第四
    十一條第一項有所修正外，罰金罰鍰提高標準條例先於九十
    五年四月二十八日修正，並自同年七月一日起生效施行，復
    於九十八年四月二十九日廢止。九十四年一月七日修正前之
    刑法第四十一條第一項前段規定：「犯最重本刑為五年以下
    有期徒刑以下之刑之罪，而受六個月以下有期徒刑或拘役之
    宣告，因身體、教育、職業、家庭之關係或其他正當事由，
    執行顯有困難者，得以一元以上三元以下折算一日，易科罰
    金。」，再依據廢止前罰金罰鍰提高標準條例第二條：「依
    刑法第四十一條易科罰金或第四十二條第二項易服勞役者，
    均就其原定數額提高為一百倍折算一日；法律所定罰金數額
    未依本條例提高倍數，或其處罰法條無罰金刑之規定者，亦
    同。」之規定，被告丁○○行為時之易科罰金折算標準，應
    以銀元一百元以上、三百元以下折算一日，經折算為新臺幣
    後，應以新臺幣三百元以上、九百元以下折算一日。惟現行
    之刑法第四十一條第一項前段規定修正為：「犯最重本刑為
    五年以下有期徒刑以下之刑之罪，而受六個月以下有期徒刑
    或拘役之宣告者，得以新臺幣一千元、二千元或三千元折算
    一日，易科罰金。」，另廢止前之罰金罰鍰提高標準條例業
    已刪除第二條之規定。是以比較新舊法結果，自以舊法所定
    之易科罰金折算標準有利於被告丁○○，故應適用九十四年
    一月七日修正前刑法第四十一條第一項前段、廢止前罰金罰
    鍰提高標準條例第二條規定，就本案所宣告之刑、減刑後之
    刑，均諭知易科罰金之折算標準。
丙、無罪部分：
一、公訴意旨略以：被告乙○○身為臺北市醫師公會理事長，明
    知社會局因臺北市醫師公會先前協議由被告丁○○、被告甲○○先後擔任監事，係違反人民團體選舉罷免辦法第二十五
    條規定，故社會局於九十四年十月二十七日以北市社一字第
    ０九四四０七四００００號函請臺北市醫師公會補正程序。
    詎乙○○、甲○○、丁○○均明知臺北市醫師公會實際上並
    未重新進行監事選舉，為維持上開由丁○○、甲○○先後擔
    任監事之協議，並擔保該協議之實行，遂由丁○○預先於九
    十四年十月間某日時，在臺北市醫師公會辦公室先行簽立「
    於九十六年四月十六日起請辭常務監事」之辭職書，乙○○
    、甲○○、丁○○等即共同基於行使偽造私文書之犯意聯絡
    ，將「二位同票監事以抽籤方式，由丁○○擔任常務監事職
    務」之不實事項，記載於九十四年十月十七日十八時第十四
    屆第一次監事會會議紀錄內，並於九十四年十一月七日以（
    九四）北市醫會改字第二四０號函送主管機關社會局備查以
    行使，主管機關旋因選舉程序符合法律規範而於九十四年十
    一月十日以北市社一字第０九四四一四０五七００號函准予
    備查，自足以生損害於主管機關對於管理人民團體之正確性
    ；因認被告乙○○、甲○○共同涉犯刑法第二百十六條、第
    二百十條行使偽造私文書罪嫌云云。
二、按犯罪事實應依證據認定之，無證據不得認定犯罪事實，又
    不能證明被告犯罪或其行為不罰者，應諭知無罪之判決，刑
    事訴訟法第一百五十四條第二項、第三百零一條第一項分別
    定有明文。次按認定不利於被告之事實，須依積極證據，茍
    積極之證據本身存有瑕疵而不足為不利於被告事實之認定，
    即應為有利於被告之認定，更不必有何有利之證據，而此用
    以證明犯罪事實之證據，猶須於通常一般人均不至於有所懷
    疑，堪予確信其已臻真實者，始得據以為有罪之認定，倘其
    證明尚未達到此一程度，而有合理性之懷疑存在，致使無從
    為有罪之確信時，即應為無罪之判決，此有最高法院八十二
    年度臺上字第一六三號判決、七十六年臺上字第四九八六號
    、三十年上字第八一六號等判例意旨可資參照。
三、訊據被告乙○○、甲○○雖對於乙○○為臺北市醫師公會理
    事長一節均不表爭執，惟均堅詞否認有何行使偽造私文書之
    罪嫌。被告乙○○辯稱：臺北市醫師公會第十四屆第一次監
    事會會議係由證人丙○○及被告丁○○擔任主席，伊並未在
    場，且伊雖為臺北市醫師公會理事長，但並非監事會成員，
    基於行政相互尊重之原則，就監事會會議決定並無權利介入
    ，僅因該監事會會議紀錄依規定應函送主管機關即社會局備
    查，依該會章程第二十一條：「理事會之職權如下：一、對
    外代表本會，並擔任會員代表大會、理事會主席。」之規定
    ，故伊乃因理事長身分而以（九四）北市醫會改字第二二四
    號函送主管機關備查，嗣因臺北市社會局認該次會議紀錄恐
    有違反人民團體選舉罷免辦法第二十五條規定，以北市社一
    字第０九四０七四０００號函請監事會補正抽籤程序，因監
    事會非伊之職權範圍，工作人員己○○乃簽擬依規定辦理，
    並將該函逕交丁○○處理，該函文上亦無伊之簽名，嗣後丁○○告知已依社會局函文指示辦理抽籤，且於函文上簽名負
    責，伊始依前述依法代轉函文予社會局備查，故伊並無任何
    偽造或變造會議紀錄之犯行等語。被告甲○○則辯稱：伊係
    臺北市醫師公會監事，因此於第十四屆第一次監事會在場出
    席，惟其僅單純出席並參與會議活動，並非會議主席或其他
    相關紀錄人員，就該次會議紀錄內容為何，如何記載，並無
    介入或有任何作為，對於北市社一字第０九四０七四０００
    號函伊亦未有任何作為，亦未在其上簽名等語。
四、經查：
  (一)前揭九十四年十一月七日（九四）北市醫會改字第二四０號
    函所檢送之上載「二位同票監事以抽籤方式，由丁○○擔任
    常務監事職務」不實事項之九十四年十月十七日下午六時第
    十四屆第一次監事會會議紀錄，係由證人己○○依被告丁○○之指示而製作等情，業經本院論述如前，茲不贅述。證人
    己○○復於本院審理時證稱：前開「二位同票監事以抽籤方
    式，由丁○○擔任常務監事職務」之記載，伊並沒有告知甲○○，因為總幹事戊○○在公文上沒有寫敬會甲○○，伊針
    對社會局要求補正程序之該份公文都沒有接觸到甲○○等語
    （見本院卷第一二一頁反面、第一二四頁反面）；證人丙○○於本院審理時證稱：伊並沒有把第二份更改的會議紀錄，
    及其希冀丁○○遵守原先一人任期一半之約定之想法，親自
    或通知公會人員告知甲○○等語（見本院卷第一二八頁）；
    證人戊○○於本院審理時證稱：伊簽完社會局要求補正之公
    文後，就離開公會，沒有繼續追蹤等語（見本院卷第一二六
    頁）。是依上開證人之證述，接觸到社會局要求補正常務監
    事抽籤結果之函文、證人己○○製作之第二份會議紀錄之人
    ，均無人告知甲○○社會局來函、重行製作會議紀錄、復再
    次函請核備會議紀錄之事，而上開社會局要求補正之函文、
    重行製作之會議紀錄上，均無甲○○之簽章，是甲○○辯稱
    ：伊對於本案社會局來函請求補正，臺北市醫師公會復重行
    製作會議紀錄之事一無所知等語，堪信為真實。
  (二)另證人己○○雖於本院審理時證稱：伊製作完會議紀錄要給
    組長、總幹事看，總幹事會給執行長、理事長，他們會在上
    面蓋章用印表示看過了，全部的公文都會由總幹事拿給理事
    長簽，經過理事長看過才會出去等語（見本院卷第一二一頁
    反面、第一二二頁）；且由證人己○○所記載之不實監事會
    會議紀錄上，亦確蓋有「理事長乙○○」之印文（見本院卷
    第五三頁）。惟證人己○○復於本院審理時證稱：依臺北市
    醫師公會之章程和實際運作，理事會和監事會是屬於不同的
    兩個獨立單位，依公文流程，所有臺北市醫師公會的公文都
    是由理事長名義出具，因為監事會無法獨立行文等語（見本
    院卷第一二三頁反面、第一二四頁）；證人庚○○尚於本院
    審理時證稱：伊將第二次更改後之會議紀錄送給理事長時，
    乙○○只有簽名，沒有表示意見，亦沒有詢問是否確有依照
    更改後之監事會會議紀錄進行抽籤程序等語（見本院卷第一
    三二頁）。從而，雖乙○○確有於臺北市醫師公會九十四年
    十一月七日（九四）北市醫會改字第二四０號函發文前，先
    行檢視過證人己○○所製作之第二份監事會會議紀錄，惟此
    係臺北市醫師公會對外之發文，均以理事長名義代表發文，
    故監事會會議紀錄始須經過乙○○確認，然乙○○並非臺北
    市醫師公會監事會成員，亦未參與監事會會議，此參監事會
    會議紀錄中記載之出席、列席人員均無乙○○即明，是監事
    會會議進行之內容，乙○○僅能自會議紀錄中略知一二，在
    其依一般公文流程收受證人己○○所製作之第二份之監事會
    會議紀錄時，縱可得知與第一次之會議紀錄內容略有不同，
    但本無法排除監事會已就常務監事之選舉補正二位同票監事
    之抽籤程序之可能，且乙○○基於尊重監事會獨立運作之原
    則，亦未多加詢問，是自難認其知悉被告丁○○指示證人己○○為不實會議紀錄登載之事，或認其與被告丁○○、證人
    己○○共犯行使偽造文書犯行。
五、綜上所述，公訴人所提出之證據均不足以證明被告乙○○、
    甲○○二人確有刑法第二百十六條、第二百十條行使偽造私
    文書之犯行，此外，本院復查無其他積極證據足證被告乙○○、甲○○二人有前揭公訴人指訴之犯行，自屬不能證明被
    告乙○○、甲○○犯罪，揆諸前開說明，即均應為被告乙○○、甲○○無罪之諭知，用期適法。
據上論斷，應依刑事訴訟法第二百九十九條第一項前段、第三百
條、第三百零一條第一項，刑法第二條第一項前段、九十四年一
月七日修正前刑法第二十八條、第三十一條第一項、第二百十六
條、第二百十五條、第四十一條第一項前段，刑法施行法第一條
之一，廢止前罰金罰鍰提高標準條例第二條，現行法規所定貨幣
單位折算新臺幣條例第二條，中華民國九十六年罪犯減刑條例第
二條第一項第三款、第七條、第九條，判決如主文。
本案經檢察官蔡甄漪到庭執行職務。
中    華    民    國    99    年    10    月    29    日
                    刑事第九庭  審判長法  官  林怡秀
                                      法  官  紀凱峰
                                      法  官  劉素如
上正本證明與原本無異。
如不服本判決應於收受送達後10日內向本院提出上訴書狀，並應
敘述具體理由；其未敘述上訴理由者，應於上訴期間屆滿後20日
內向本院補提理由書（均須按他造當事人之人數附繕本）「切勿
逕送上級法院」。
                                      書記官  陳育君
中    華    民    國    99    年    10    月    29    日
附錄本案論罪法條：
中華民國刑法第216 條
行使第210 條至第215 條之文書者，依偽造、變造文書或登載不
實事項或使登載不實事項之規定處斷。
中華民國刑法第215 條
從事業務之人，明知為不實之事項，而登載於其業務上作成之文
書，足以生損害於公眾或他人者，處3 年以下有期徒刑、拘役或
5 百元以下罰金。

司法院資訊處製作；財團法人民間司法改革基金會備份。
